臺灣板橋地方法院刑事判決　　　　　　　　　　　　九十一年度易緝字第一七四號
　　公　訴　人　臺灣板橋地方法院檢察署檢察官
　　被　　　告　丙○○　男六十.
右列被告因違反稅捐稽徵法等案件，經檢察官提起公訴（八十二年度偵字第五五五四
號），本院判決如左：
    主  文
丙○○幫助商業負責人，以明知為不實之事項，而填製會計憑證，處有期徒刑肆月，
如易科罰金，以拾元折算壹日，減為有期徒刑貳月，如易科罰金，以拾元折算壹
日。緩刑貳年。
    事  實
一、丙○○基於幫助商業負責人虛偽填製會計憑證、幫助行使業務上登載不實文書、
    幫助他人幫助納稅義務人以不正當方法逃漏稅捐之犯意，於民國（下同）七十九
    年一月初某日，在臺北縣境內某地，以新臺幣（下同）三千元之代價，將其國民
    身分證原本出售予一真實姓名年籍不詳綽號「菜頭」之成年男子，「菜頭」即著
    手籌備虛設「深昌企業社」，先與臺北縣土城市○○路三五巷十號一樓屋主甲○
    ○接洽承租該址事宜，復於同年一月十五日，在其業務上作成之「深昌企業社」
    營利事業統一發證設立登記申請書上，虛偽登載該商號營利事業所在地（上址）
    、負責人（丙○○）、營業項目（室內裝潢設計、五金建材、樹脂玩具、相關贈
    品之零售買賣業務〈砂石、木材、磚磈、土木包工業除外〉）、開業日期（七十
    九年一月二十三日）等不實事項，並檢同丙○○國民身分證原本及上址房屋使用
    執照影本等文件，向臺北縣政府虛偽申請「深昌企業社」之營利事業登記，而行
    使業務上所作成之上開登載不實登記申請書，足以生損害於臺北縣政府對商號登
    記事項管理之正確性，迨同年月二十二日，再以丙○○名義向甲○○承租上址房
    屋，充作虛設行號「深昌企業社」之營業所在地，同時將雙方訂立之房屋租賃契
    約書持交丙○○簽名，另自同年二月九日起至同年八月初某日止，按月在其業務
    上作成之營業商號使用統一發票申請書上，虛偽登載「深昌企業社」負責人為丙
    ○○及該商號因營業需領用統一發票等不實事項，持向臺北縣稅捐稽徵處申領統
    一發票，而行使業務上所作成之該等登載不實登記申請書，足以生損害於臺北稅
    捐稽徵處對稅務資料管理之正確性，同時，明知「深昌企業社」並未實際營業，
    亦無進貨及銷貨之事實，仍於附表所示時間，在不詳地點，連續多次利用其實際
    負責經理「深昌企業社」統一發票相關事務之機會，以該企業社名義虛偽填製如
    附表所示具有商業會計憑證性質之統一發票，提供予勵宣有限公司、冠友企業商
    行、凱瑞針織股份有限公司、敏益行有限公司（起訴書贅載安力工程行）憑向稅
    捐稽徵機關申報營業稅及營利事業所得稅，藉以幫助勵宣有限公司、冠友企業商
    行、凱瑞針織股份有限公司、敏益行有限公司等納稅義務人以詐術逃漏營業稅（
    稅率為百分之五）分別達二萬五千元、十六萬七千零九十五元、二萬一千四百七
    十五元、一萬八千四百六十五元（合計二十三萬二千零三十五元），暨幫助勵宣
    有限公司、冠友企業商行、凱瑞針織股份有限公司、敏益行有限公司等納稅義務
    人以詐術逃漏營利事業所得稅（稅率為百分之二十五）分別達十二萬五千元、八
    十三萬五千四百七十五元、十萬七千三百七十五元、九萬二千三百二十五元（合
    計一百十六萬零一百七十五元）。
二、案經臺北縣稅捐稽徵處函請臺灣板橋地方法院檢察署檢察官偵查起訴。
    理  由
一、訊據被告丙○○對於其出售國民身分證予「菜頭」一節，固坦承不諱，惟矢口否
    認有幫助商業負責人虛偽填製會計憑證、幫助行使業務上登載不實文書、幫助他
    人幫助納稅義務人以不正當方法逃漏稅捐等犯行，辯稱：伊當時僅將自身國民身
    分證原本以三千元價格出售予「菜頭」，並不知悉「菜頭」嗣後如何運用該證件
    云云。惟查：前揭「深昌企業社」係於七十九年一月十五日，以登載不實營利事
    業所在地、負責人、營業項目、開業日期等事項之營利事業統一發證設立登記申
    請書，向臺北縣政府申請設立登記，並自同年二月九日起至同年八月初某日止，
    按月以登載不實之營業商號使用統一發票申請書，向臺北縣稅捐稽徵處申領統一
    發票，且於附表所示時間，提供如附表所示之虛偽統一發票予勵宣有限公司、冠
    友企業商行、凱瑞針織股份有限公司、敏益行有限公司憑向稅捐稽徵機關申報營
    業稅及營利事業所得稅等情，有臺北縣政府營利事業統一發證設立登記申請書、
    房屋租賃契約書、營利事業設立登記查簽表、房屋使用執照、國民身分證（正反
    面）、臺北縣政府營利事業登記案件聯合作業審查核准通知書、營業商號使用統
    一發票申請書、臺北縣稅捐稽徵處簽文、深昌企業社購買統一發票明細表、臺北
    縣稅捐稽徵處七十九年度使用帳簿報告表、營業人進銷項憑證交查異常查核清單
    、財政部財稅資料中心函文暨異常統一發票查核清單、臺北縣稅捐稽徵處八十一
    年四月二十四日八一北市稽核（甲）字第六八九六號函暨相關資料（含敏益行有
    限公司負責人乙○○談話筆錄、現金帳表、應付帳款表、轉帳傳票表、說明書）
    、同處八十一年三月九日八一北市稽核（甲）字第三八六二０號函暨相關資料（
    含入戶電匯回條、統一發票、說明書）等影本各一份附卷可稽，參諸被告供稱其
    當時係將自身國民身分證出售予一真實姓名年籍不詳綽號「菜頭」之成年男子等
    語，堪認本件確係「菜頭」向被告購得國民身分證後，即著手籌備虛設「深昌企
    業社」，先以登載不實之營利事業統一發證設立登記申請書，向臺北縣政府申請
    設立登記，復自同年二月九日起至同年八月初某日止，按月以登載不實之營業商
    號使用統一發票申請書，向臺北縣稅捐稽徵處申領統一發票，再於附表所示時間
    ，提供如附表所示之虛偽統一發票予勵宣有限公司、冠友企業商行、凱瑞針織股
    份有限公司、敏益行有限公司憑向稅捐稽徵機關申報營業稅及營利事業所得稅，
    殆無疑問；次被告當時係將自身國民身分證以三千元價格出售予「菜頭」，「菜
    頭」且持一文件要求被告簽名等情，業據被告於本院訊問時供在卷（參見本院九
    十一年十月十八日訊問筆錄第三頁），並有上開房屋租賃契約書影本一份在卷足
    憑，而一般國民身分證原本係證明力甚強之個人身分證件，可充作一般社會活動
    中辦理所有與個人身分相關申請手續之憑藉，詎被告斯時竟自願將其國身分證原
    本出售予真實姓名年籍不詳之「菜頭」，同時又於「菜頭」所持之相關契約文件
    中簽署自身姓名，其對於「菜頭」嗣將利用該國民身分證原本虛設商號及開立不
    實統一發票予其他公司行號，顯有所認知、預見與容認，且該等結果亦不違反其
    本意，據此，自堪認被告確有幫助「菜頭」虛偽填製會計憑證、行使業務上登載
    不實文書、幫助其他納稅義務人以不正當方法逃漏稅捐之情事，其前開辯解，顯
    屬事後圖卸推托之詞，要無足採。至公訴意旨雖認被告係自行申請設立「深昌企
    業社」暨虛偽開立統一發票云云，然被告堅陳其僅係出售自身國民身分證原本予
    「菜頭」，並未參與「菜頭」申設「深昌企業社」及虛偽開立統一發票之行為等
    語，本院迄查亦無其他積極事證足資證明被告確有自行或與「菜頭」共同實施該
    等行為之情事，自無從逕認被告確有自行申請設立「深昌企業社」暨虛偽開立統
    一發票之行為，併此敘明。綜上所述，本案事證已臻明確，被告犯行洵堪認定。
二、按統一發票乃證明會計事項而造具記帳所根據之憑證，係原始憑證，屬商業會計
    法第十五條第一款所定之會計憑證；次經理人在執行職務範圍內，為商業負責人
    ，商業會計法第四條、商業登記法第九條分別定有明文。本件被告提供其國民身
    分證原本予「菜頭」，再由「菜頭」以其業務上作成之不實申請書，虛設「深昌
    企業社」暨申領統一發票，進而利用其實際負責經理「深昌企業社」統一發票相
    關事務之機會，以該企業社名義虛偽填製開立不實統一發票，提供予其他公司行
    號憑向稅捐稽徵機關申報營業稅及營利事業所得稅，藉以幫助該等公司行號逃漏
    營業稅及營利事業所得稅，核其所為，係犯刑法第三十條第一項、第二百十六條
    、第二百十五條之幫助行使業務登載不實文書罪，刑法第三十條第一項、八十四
    年五月十九日修正前商業會計法第六十六條第一項第一款之幫助商業負責人以明
    知為不實事項而填製會計憑證罪，刑法第三十條第一項、稅捐稽徵法第四十三條
    第一項之幫助幫助逃漏稅捐罪（按稅捐稽徵法第四十三條第一項之幫助逃漏稅捐
    罪，係法定之獨立犯罪類型，並非從屬於同法第四十一條逃漏稅捐罪之犯罪類型
    ）；其以一行為而觸犯上開三罪名，為想像上競合犯，應依刑法第五十五條前段
    規定從一重之幫助商業負責人以明知為不實事項而填製會計憑證罪處斷；本院衡
    諸其犯罪情節，認與正犯尚屬有間，爰依刑法第三十條第二項規定減輕其刑。公
    訴人雖未就事實欄所載被告幫助行使業務上登載不實文書部分（即被告幫助「菜
    頭」行使業務上作成之不實營利事業統一發證設立登記申請書及營業商號使用統
    一發票申請書部分）提起公訴，惟該部分與原起訴論罪部分既具有想像上競合之
    裁判上一罪關係，依審判不可分原則，乃為起訴效力所及，本院自得併予審究；
    又公訴人雖認被告係實施上開犯罪構成要件該當行為之正犯，惟本件並無積極事
    證足資證明被告自行實施該等犯罪行為，已如上述，公訴人就此部分容有誤會，
    惟其論罪既仍屬同一法條之範疇，自無就此部分變更起訴法條之必要；另公訴人
    就被告幫助虛偽填製會計憑證（統一發票）部分，雖認係涉犯刑法第二百十六條
    、第二百十五條之行使業務上登載不實文書罪名，惟統一發票既具有證明會計事
    項發生之性質，而屬會計憑證，依特別法優於普通法原則，自應依較有利於被告
    之行為時法即八十四年五月十九日修正前商業會計法第六十六條第一款之虛偽填
    製會計憑證罪論處（刑法第二條第一項但書參照），是公訴人就此部分尚有誤會
    ，爰在同一起訴事實範圍內，變更其起訴法條。爰審酌被告為貪圖一時小利，竟
    恣意出售自身國民身分證供他人運用，使他人得藉以虛設行號暨開立不實統一發
    票提供予其他公司行號逃漏稅捐，非但影響國家稅收制度之正常運作，亦對社會
    治安形成潛在威脅，此外，復參酌其犯罪手段、犯罪後態度等一切情狀，量處如
    主文所示之刑，並諭知易科罰金之折算標準，以示懲儆，惟其犯罪時間，係在七
    十九年十月三十一日以前，依中華民國八十年罪犯減刑條例第二條第一項第二款
    第三目、第四條第二項、第八條之規定，應減其宣告刑二分之一，爰併為減刑暨
    易科罰金之諭知。末查：(1)被告前未曾受有期徒刑以上刑之宣告，有臺灣高等法
    院檢察署刑案資料簡覆表一份附卷可稽，其因一時失慮致罹刑章，經此偵、審暨
    科刑教訓當知所警惕，信無再犯之虞，本院因認上開對其宣告之刑以暫不執行為
    適當，爰併予宣告緩刑二年，用啟自新：(2)被告行為後，罰金罰鍰提高標準條例
    第二條業於八十二年二月五日公布施行，並於同年月七日生效，經比較新舊法，
    其易科罰金之折算標準，以舊法較有利於被告，依刑法第二條第一項但書之規定
    ，應適用最有利於行為人之法律，爰仍依修正前罰金罰鍰提高標準條例第二條第
    一項之規定諭知其折算標準；(3)被告行為後，刑法第四十一條業於九十年一月十
    日修正公布，並於同年月十二日生效，其中就得易科罰金之罪之範圍，由舊法所
    定之「犯最重本刑為三年以下有期徒刑以下之刑之罪，而受六月以下有期徒刑或
    拘役之宣告」者，擴張為新法所定之「犯最重本刑為五年以下有期徒刑以下之刑
    之罪，而受六月以下有期徒刑或拘役之宣告」者，本件被告所犯之上開罪名，既
    屬「最重本刑為五年以下有期徒刑以下之刑之罪」，且其宣告刑亦屬「六月以下
    有期徒刑之宣告」者，經比較新舊法結果，以修正後之刑法第四十一條第一項規
    定較有利於被告，應依該規定併為易科罰金之諭知。
三、公訴意旨另以：被告出售其國民身分證原本予「菜頭」後，「菜頭」於虛偽申設
    「深昌企業社」暨虛偽開立統一發票之際，亦有一併開立虛偽統一發票予安力工
    程行，因認被告涉有此部分幫助商業負責人虛偽填製會計憑證之罪嫌云云，惟當
    時「深昌企業社」僅有虛偽開立統一發票予勵宣有限公司、冠友企業商行、凱瑞
    針織股份有限公司、敏益行有限公司憑向稅捐稽徵機關申報營業稅及營利事業所
    得稅，有函送機關臺北縣稅捐稽徵處檢送之營業人進銷項憑證交查異常查核清單
    、財政部財稅資料中心函文暨異常統一發票查核清單影本各一份在卷足憑，公訴
    意旨逕認被告涉有此部分幫助商業負責人虛偽填製會計憑證罪嫌，尚乏實據，本
    院復查又無其他積極事證足資證明被告涉有此部分犯行，本應為無罪之諭知，惟
    公訴意旨既認此部分與前揭起訴論罪部分具有牽連犯之裁判上一罪關係，爰不另
    為無罪之諭知，附此說明。
據上論斷，應依刑事訴訟法第二百九十九條第一項前段、第三百條，（八十四年五月
十九日）修正前商業會計法第六十六條第一項第一款，稅捐稽徵法第四十三條第一項
，刑法第十一條前段、第二條第一項但書、第三十條第一項、第二百十六條、第二百
十五條、第五十五條、第三十條第二項、第二條第一項前段、（修正後）第四十一條
第一項前段、第七十四條第一款，罰金罰鍰提高標準條例第一條前段、（八十二年二
月五日修正前）第二條，中華民國八十年罪犯減刑條例第二條第一項第二款第三目、
第四條第二項、第八條，判決如主文。
本案經檢察官張慶林到庭執行職務
中      華      民      國      九十一      年    十二    月    二十四  日
                                        臺灣板橋地方法院刑事第二庭
                                            法  官  王  屏  夏
右正本證明與原本無異。
如不服本判決，應於判決送達後十日內向本院提出上訴狀。
                                            書記官  楊  璧  華
中      華      民      國      九十一      年    十二    月    二十四  日
附錄本案論罪科刑法條全文：
修正前商業會計法第六十六條（八十四年五月十九日）：
商業負責人，主辦及經辦會計人員，有左列各款情事之一者，處五年以下有期徒刑拘
役或一萬元以下罰金：
一、以明知為不實之事項而填製會計憑證或記入帳冊者。
二、故意使應保存之會計憑證、帳簿報表滅失毀損者。
三、意圖不法之利益，而變造會計憑證、帳簿報表內容或撕毀其頁數者。
稅捐稽徵法第四十三條：
教唆或幫助犯第四十一條或第四十二條之罪者，處三年以下有期徒刑、拘役、或科一
千元以下罰金。執行業務之律師或會計師犯前項之罪者，加重其刑至二分之１。
刑法第二百十六條：
行使第二百十條至第二百十五條之文書者，依偽造、變造文書或登載不實事項或使登
載不實事項之規定處斷。
刑法第二百十五條：
從事業務之人，明知為不實之事項，而登載於其業務上作成之文書，足以生損害於公
眾或他人者，處三年以下有期徒刑、拘役或五百元以下罰金。
附表：
┌──┬───────┬──────┬───────┬──────┐
│編號│   買  方     │ 開立時間   │ 發票字軌號碼 │   金額     │
├──┼───────┼──────┼───────┼──────┤
│ １ │ 勵宣有限公司 │七十九年    │ JA00000000號 │ 五十萬元   │
│    │              │七月十五日  │              │            │
├──┼───────┼──────┼───────┼──────┤
│ ２ │ 冠友企業商行 │七十九年    │ JA00000000號 │ 六十四萬   │
│    │              │七月五日    │              │ 零四百元   │
├──┼───────┼──────┼───────┼──────┤
│ ３ │ 冠友企業商行 │七十九年    │ JA00000000號 │ 五十五萬   │
│    │              │七月十日    │              │ 四千二百元 │
├──┼───────┼──────┼───────┼──────┤
│ ４ │ 凱瑞針織股份 │七十九年    │ JA00000000號 │ 二十二萬   │
│    │ 有限公司     │七月十八日  │              │ 八千元     │
├──┼───────┼──────┼───────┼──────┤
│ ５ │ 凱瑞針織股份 │七十九年    │ JA00000000號 │ 二十萬一   │
│    │ 有限公司     │七月十八日  │              │ 千五百元   │
├──┼───────┼──────┼───────┼──────┤
│ ６ │ 冠友企業商行 │七十九年    │ JA00000000號 │ 四十九萬   │
│    │              │七月十八日  │              │ 三千七百元 │
├──┼───────┼──────┼───────┼──────┤
│ ７ │ 敏益行有限公 │七十九年    │ JA00000000號 │ 十二萬七千 │
│    │ 司           │七月二十五日│              │ 五百元     │
├──┼───────┼──────┼───────┼──────┤
│ ８ │ 冠友企業商行 │七十九年    │ JA00000000號 │ 五十五萬   │
│    │              │七月二十五日│              │ 三千六百元 │
├──┼───────┼──────┼───────┼──────┤
│ ９ │ 敏益行有限公 │七十九年    │ JA00000000號 │ 二十二萬二 │
│    │ 司           │七月三十一日│              │ 千八百元   │
├──┼───────┼──────┼───────┼──────┤
│ ０ │ 冠友企業商行 │七十九年    │ JA00000000號 │ 一百零五萬 │
│ １ │              │七月三十一日│              │ 元         │
├──┼───────┼──────┼───────┼──────┤
│ １ │ 敏益行有限公 │七十九年    │ JA00000000號 │ 一萬九千元 │
│ １ │ 司           │七月三十一日│              │            │
└──┴───────┴──────┴───────┴──────┘
